【裁判字號】    96,簡上,83
【裁判日期】    970314
【裁判案由】    給付管理費
【裁判全文】
臺灣士林地方法院民事判決              96年度簡上字第83號
上  訴  人  丁○○
            戊○○
            甲○○
            乙○○
            己○○○
            丙○○
            辛○○
上七人共同
訴訟代理人  陳振東律師
            陳炎琪律師
複代理人    陳淑茹律師
            王尊民律師
被上訴人    路易士社區管理委員會
法定代理人  壬○○
訴訟代理人  余西鈞律師
            庚○○
上列當事人間給付管理費事件，上訴人對於中華民國95年12月25
日，本院內湖簡易庭95年度湖簡字第1901號第一審判決提起上訴
，本院於97年2 月18日言詞辯論終結，判決如下：
    主      文
原判決關於命上訴人給付超過新臺幣捌拾捌萬柒仟元，與該部分
假執行之宣告，暨訴訟費用之裁判均廢棄。
上開廢棄部分，被上訴人在第一審之訴及假執行之聲請均駁回。
其餘上訴駁回。
第一審及第二審訴訟費用共新臺幣萬零柒拾壹元由上訴人負擔
百分之七十六即新臺幣貳萬貳仟捌佰伍拾肆元，餘由被上訴人負
擔（即上訴人應賠償被上訴人新臺幣伍仟肆佰陸拾伍元）。
    事實及理由
一、被上訴人於原審起訴主張：伊係門牌號碼臺北縣汐止市○○
    ○路156 號至196 號「路易市社區」（下稱系爭公寓大廈）
    依公寓大廈管理條例成立之管理委員會。系爭公寓大廈之區
    分所有權人曾於民國87年4 月26日召開區分所有權人會議（
    下稱系爭區分所有權人會議），共同決議定有路易市社區住
    戶共同管理公約規章（下稱系爭公約）。依系爭公約第6 條
    第5 項（下稱系爭公約條款）第3 、4 、5 、6 款分別規定
    ，社區管理費用應由全體住戶依權狀坪數，暫定每坪每月應
    繳新臺幣（下同）50元；停車場管理費則定為每一停車位須
    繳交400 元；未進駐之空屋及一樓店面或建設公司仍未售出
    之房屋，均比照依全額繳交；地下一樓商店俟其正式營業時
    ，再另訂收費標準，但不得低於現行收費標準。且伊前於86
    年11月14日即曾召開第一次管理委員會，而為相同之決議。
    上訴人於89年10月2 日因買受而為系爭公寓大廈門牌號碼臺
    北縣汐止市○○○路174 號地下一樓，即汐止市○○段4548
    建號（下稱系爭不動產一）、4673建號（下稱系爭不動產二
    ）之區分所有權人。系爭不動產一全部為上訴人所共有，面
    積245 坪，全部均可作為店面使用，依系爭公約條款第3 款
    、第6 款之規定，自應以每坪50元按月計收管理費。系爭不
    動產二面積622 坪，現依使用執照竣工圖為29個停車位，依
    系爭公約條款第4 款、第6 款之規定，應按每車位400 元按
    月計收管理費，是上訴人每月應繳交管理費合計為2 萬3850
    元。詎上訴人自90年11月起至95年10月止（按共60個月），
    未繳納全額管理費，僅於92年11月開始每月繳納1 萬元至95
    年11月，共繳納37萬元，尚積欠106 萬1000元管理費未繳。
    又系爭公寓大廈於89年底、90年9 月間因納莉、象神颱風侵
    襲受災，系爭公寓大廈區分所有權人於90年10月14日召開區
    分所有權人會議，決議系爭公寓大廈自90年12月起每戶加收
    一倍管理費（按即災後復建款）共3 期，以支應風災復建經
    費（下稱系爭區分所有權人會議一）。是依系爭區分所有權
    人會議一之決議，伊尚得請求被上訴人給付災後復建款共11
    萬2500元。爰依系爭公約條款及系爭區分所有權人會議一之
    決議訴請上訴人給付117 萬3500元管理費及災後復健款等語
    。
二、上訴人則以：（一）系爭公約條款未經過系爭公寓大廈之區
    分所有權人會議決議通過，對伊等不生效力。（二）由系爭
    公約條款第6 款之規定可知，地下一樓商店必須待正式營業
    時，方須訂定收費標準，繳納管理費。系爭不動產一、二均
    為地下一樓商店，目前無廠商承租，亦無營業，被上訴人請
    求伊等繳納管理費，當屬無據。（三）依據系爭不動產一之
    使用執照記載，系爭不動產一可規劃為停車位19個使用，應
    以停車位每個400 元之標準計收管理費，方屬合理。再者，
    系爭不動產一、二均由上訴人自行管理維護，被上訴人從未
    協助或提供管理維護之服務，自不應比照其他區分所有權人
    之標準計收管理費，而應調整為每坪20元、每個停車位200
    元計收，始屬合理，系爭公約條款之規定超過此標準部分與
    誠信原則、禁止權利濫用原則有違，應屬無效。（四）於納
    莉、象神颱風來襲後，系爭不動產一、二因颱風受損部分。
    而系爭不動產一、二位於地下一樓開放空間，且系爭不動產
    部分區域設有系爭公寓大廈所共用之電信室、變電箱，屋頂
    天花板亦有許多台電、中華電信、自來水、污水管線，且均
    為伊等與其他區分所有權人住戶所共同使用之管線（下稱系
    爭管線），被上訴人本應比照其他區分所有權人共用之地下
    二樓、三樓出資為伊等修繕。然被上訴人就系爭不動產一、
    二之風災損害，未為任何復建修繕，反而由伊等支出修復費
    用共80萬元，伊等自得以之分別抵銷伊所積欠災後復建款、
    管理費等語，資為抗辯。
三、原審對於被上訴人管理費之請求，判決被上訴人全部勝訴，
    命上訴人應給付被上訴人106 萬1000元。就被上訴人災後復
    建款之請求，則判決駁回被上訴人之訴。上訴人就其受不利
    益判決部分，部分聲明不服，提起本件上訴，求為判決：
    (一)原判決不利上訴人部分廢棄。(二)上開廢棄部分，被上訴人
    原審之訴駁回。(三)如受不利益判決，願供擔保，請准宣告免
    為假執行。被上訴人則聲明：上訴駁回（至於原審駁回災後
    復建請求部分，兩造均未聲明不服，業已確定）。
四、兩造不爭執事項（見本院97年1 月2 日準備程序筆錄，本院
    並依論述需要調整其順序、刪除其無關聯之細項）
（一）被上訴人為系爭公寓大廈依公寓大廈管理條例成立之管理
      委員會，上訴人為系爭公寓大廈之區分所有權人之一。系
      爭公寓大廈之區分所有權人於87年4 月26日召開系爭區分
      所有權人會議，並決議定有系爭公約，如本院卷第41頁以
      下所示，且系爭公約除本院卷第46頁所示之系爭公約條款
      外，均已經系爭區分所有權人會議通過。
（二）被上訴人曾於86年11月14日召開第一次管理委員會會議，
      通過如系爭公約條款內容之決議，其會議決議內容如本院
      卷第59頁所示。自其時至今，被上訴人均係按照上開標準
      內容向系爭公寓大廈所有區分所有權人（上訴人除外）收
      取管理費。89年7 月上訴人買受系爭不動產一、二後，即
      出租松青超市並由松青超市繳納系爭不動產一、二之管理
      費，直至90年10月退租為止。松青超市營業使用期間均按
      月向被上訴人繳交管理費3 萬7500元及社區回饋金1 萬元
      ，共計4 萬7500元，繳納項目、標準均為松青超市自行與
      被上訴人協商訂定。於90年11月以後松青超市退租，被上
      訴人就系爭不動產一、二，始向上訴人表示欲改以系爭公
      約條款第3 、4 、5 款計算系爭不動產一、二之管理費。
（三）上訴人於89年10月2 日買受系爭不動產一、二，而成為門
      牌號碼臺北縣汐止市○○○路174 號地下一樓全部之區分
      所有權人。系爭不動產一全部為上訴人所共有，其中500.
      05平方公尺（約151 坪）依使用執照記載用途為店舖，另
      面積311.31平方公尺（約94坪）之附屬建物，依使用執照
      登記主要用途為自用儲藏室，複丈成果圖如原審卷第98頁
      所示。系爭不動產二面積為2057.29 平方公尺（約622 坪
      ），現登記為系爭不動產一及系爭公寓大廈臺北縣汐止市
      ○○段4550建號即門牌號碼臺北市汐止市○○○路176 號
      （亦為上訴人所共有，下稱系爭不動產三）之共同使用部
      分，登記區分所有應有部分為系爭不動產一、三各萬分之
      5000，依照使用執照竣工圖規劃為29個停車位，詳細位置
      如原審卷第99頁複丈成果圖所示。系爭不動產一本身有獨
      立出入口，且得為上訴人自己實際使用收益，而專有出租
      ，其他住戶無法出租使用收益。系爭不動產二與系爭公寓
      大廈地下二、三樓係共用1 個車道出口，但系爭不動產二
      連接車道本身有一個鐵捲門出口。上訴人得自己使用出租
      系爭不動產二之停車位，被上訴人或其他住戶無法使用。
      系爭不動產一、二天花板有系爭管線，為系爭公寓大廈所
      有區分所有權人住戶共同使用，且均為系爭不動產起造完
      工時所設置。
（四）象神、納莉颱風，分別於89年11月、90年9 月中來襲，各
      造成系爭不動產一、二淹水之損害。90年10月松青超市退
      租，系爭不動產一、二即無廠商租用而閒置至今。上訴人
      因而自90年11月起至95年10月止，共60個月均未照被上訴
      人要求繳納全額管理費，僅於92年11月開始每月繳納1 萬
      元至95年11月，共繳納37萬元之管理費。
（五）系爭公寓大廈曾於90年10月14日召開系爭區分所有權人會
      議一，並作成自90年12月起每戶加收一倍管理費共計3 期
      之決議，即每戶每個月繳二個月份管理費，以支應納莉颱
      風復建所需經費，其會議記錄如本院卷一第73頁所示。依
      系爭區分所有權人會議一之決議，系爭不動產一、二之災
      後復建款每期應繳納金額仍應按決議時之管理費標準計收
      ，因90年10月間，松青超市仍承租中，故災後復建款應為
      每月3 萬7500元。
（六）系爭不動產一、二於納莉、象神颱風來襲時淹水，上訴人
      曾自費支出80萬元，復健系爭不動產一、二，其項目為如
      原審卷第82頁修繕費用明細表所示（下稱系爭修繕費用表
      ）。系爭不動產一、二，其中電信室、變電箱之部分屬公
      共設施即約定共用部分，面積為13坪，即43平方公尺左右
      。其應由被上訴人負擔之復健費，兩造不爭執者，至少為
      11萬2500元，應由被上訴人負擔。上訴人抗辯抵銷抵充債
      務之順序，係先抵充災後復建款11萬2500元，如有餘額，
      再抵銷管理費。
（七）系爭不動產一依使用執照竣工圖（即本院卷一第126 頁）
      記載，若不作商業使用，可增設19個停車位使用，亦符合
      建築法。而系爭不動產一、二之店舖、倉庫、停車位均係
      由上訴人自行清潔、維護，被上訴人並未進入為清潔、維
      護工作。
五、本件經本院於97年1 月2 日與兩造整理並協議簡化爭點厥為
    （見本院同上筆錄，茲依據本院論述方式、順序適當調整或
    刪除不必要之細項）
（一）被上訴人得否依系爭公約條款，請求上訴人給付管理費？
１. 被上訴人主張上訴人於第二審始提出對系爭公約條款效力之
    之抗辯，本院毋庸審究，是否有理由？
２. 系爭公約條款對上訴人為有效？
（1）系爭公約條款，是否已經系爭區分所有權人會議決議通過
     ？
（2）被上訴人於86年11月14日召開之第一次管理委員會通過之
     管理費收費標準，其決議內容對系爭公寓大廈區分所有權
     人及上訴人是否有效？
３. 上訴人抗辯系爭公約條款第6 款之規定意旨為系爭公寓大廈
    所有之地下一樓出租營業之前，均不必依系爭公約條款第3
    、4 、5 款繳納管理費，是否可採？
（二）依系爭公約條款，被上訴人得請求金額若干？
１. 上訴人抗辯系爭不動產一，依系爭公約條款第4 款規定，應
    以19個車位，各400 元為標準，計收管理費，是否可採？
２. 上訴人抗辯系爭公約條款違反誠信原則、禁止權利濫用原則
    ，就系爭不動產一、二之管理費應調整為每坪20元，每車位
    200 元計收管理費，系爭公約條款就系爭不動產一、二之規
    定，應僅於上開標準內為有效，是否可採？
３. 上訴人積欠管理費金額合計若干？
（三）上訴人抗辯以支出之颱風復健費用（合計80萬元），其中
      超過11萬2500元部分為抵銷，是否可採？
六、茲分別論述如下：
（一）被上訴人得依系爭公約條款，請求上訴人給付管理費。
１. 被上訴人應得於第二審提出對系爭公約條款效力之之抗辯。
（1）按當事人不得於第二審提出新攻擊或防禦方法，但如不許
     其提出顯失公平者，不在此限，此觀諸民事訴訟法第447
     條第1 項第6 款之規定自明。且依同法第436 條之1 第3
     項，此項規定於簡易訴訟程序第二審亦有準用。
（2）經查，被上訴人於原審時僅提出系爭公約之部分書面資料
     ，直至本院審理時，始提出存檔於被上訴人辦公處所之系
     爭公約原本，且經本院當庭勘驗結果發現，系爭公約原本
     中有關系爭公約條款之記載，誤裝訂於系爭公約條款第11
     條之後（見本院一卷第33頁筆錄），此情亦為被上訴人所
     自承（見本院二卷第96頁筆錄），而與原審提出之系爭公
     約影本有所不同（見原審卷第69頁以下）。由此足見，上
     訴人於原審時，對於系爭公約效力之認知，乃係本於被上
     訴人提出與原本不同或有出入之影本而來，上訴人尚無從
     憑此而發現或提出有關系爭公約效力之抗辯。況且，上訴
     人於原審未委任律師代理訴訟，法律知識有限，若被上訴
     人提出之證據資料有誤之情形下，不許其提出，顯然有失
     公平情形。是上訴人雖於第二審始提出有關系爭公約效力
     之攻擊防禦方法，依上開規定，仍應准許。被上訴人主張
     依民事訴訟法第447 條之規定，上訴人應不得提出此部分
     抗辯云云，容有誤會。
２. 系爭公約條款對上訴人應為有效。
（1）系爭公約條款，已經系爭區分所有權人會議決議通過。
系爭公寓大廈之區分所有權人曾於87年4 月26日召開系爭區分
  所有權人會議，並決議通過除系爭公約條款之其餘系爭公約所
  示條款等情，為兩造所不爭執（見不爭執事項（一）所示），
  應屬明確。由卷附臺北縣工務局97年1 月4 日北工使字第0960
  850331號函所檢送之系爭公寓大廈召開系爭區分所有權人會議
  後，於87年6 月向主管機關臺北縣政府報備成立公寓大廈管理
  組織之附件文件（原本隨臺北縣政府之公文封外放，影本則見
  本院二卷第6 頁至84頁，下稱系爭檢送文件），其中系爭區分
  所有權人會議紀錄第三項，已經記載住戶公約討論並決議通過
  等字樣（見本院二卷第30頁）及陳報主管機關之系爭公寓大廈
  公約文件中，均已明確載明系爭公約條款之內容（見本院二卷
  第33頁）。其內容除有關停車場管理費每車位應以300 元計收
  乙節，與被上訴人提出之系爭公約文件不同外，其餘均相同。
  又系爭檢送文件屬主管機關存檔之公文書，其內容自應推定為
  真正。由是以觀，系爭公寓大廈應確曾召開系爭區分所有權人
  會議，針對系爭公約及系爭公約條款，為討論並為決議通過，
  其內容如系爭檢送文件所示，當甚明確。否則何以被上訴人於
  系爭區分所有權人會議後，報備成立管理組織之系爭檢送文件
  內，出現系爭公約條款之記載？甚者，被上訴人自成立之始迄
  今，均係按照系爭公約條款之所定標準向系爭公寓大廈區分所
  有權人收取管理費（見不爭執事項（二）所示）。倘若管理費
  有關事宜，從未於區分所有權人會議討論決議，衡情住戶自無
  多年來均依此標準繳納，而無窒礙之可能。
上訴人雖以系爭公約條款未經系爭公寓大廈區分所有權人會議
  決議云云置辯。然其未舉出證據，推翻上開公文書之記載，已
  難採信。且衡諸經驗法則，公寓大廈第一次區分所有權人會議
  既然已經就住戶公約為討論，而管理費之收費標準相較於住戶
  公約庶務性規定而言，應屬更為重要之事項，自無僅討論不重
  要之規定而不就管理費規定為討論、決議之可能。是上訴人一
  方面自認系爭公寓大廈確曾召開系爭區分所有權人會議，就系
  爭公約為討論決議（見不爭執事項（一）），他方面又空言抗
  辯系爭區分所有權人會議曾就系爭公約條款為討論、決議，亦
  顯與經驗法則不符，尚難憑採。
綜上所述，系爭公約條款確曾經87年4 月26日系爭區分所有權
  人會議討論並決議通過，應可確定，自應拘束系爭公寓大廈所
  有區分所有權人，上訴人當有遵守義務，要無疑義。惟由系爭
  檢送文件可知，系爭公約條款第4 款停車場管理費之計收標準
  ，系爭區分所有權人會議決議係以每車位300 元計算，而非被
  上訴人主張之400 元計收，被上訴人對此於言詞辯論時亦不爭
  執（見本院二卷第96頁言詞辯論筆錄），是系爭公約條款有關
  停車位之管理費，應以每車位300 元計收，要屬當然。
（2）被上訴人不得依照86年11月14日召開之第一次管理委員會
     通過之管理費收費標準，請求上訴人給付管理費。
按管理委員會會議決議之內容不得違反本條例、規約或區分所
  有權人會議決議，公寓大廈管理條例第37條定有明文。由是可
  知，公寓大廈之管理委員會，甚而於召開第一次區分所有權人
  大會前之臨時管理委員會，僅係公寓大廈之執行機關，而區分
  所有權人會議乃為公寓大廈區分所有權人之意思形成機關，管
  理委員會行使職權，不能牴觸或逾越區分所有權人會議決議所
  形成之區分所有權人總意志，其理至明。
經查，被上訴人雖於86年11月14日召開之第一次管理委員會，
  曾通過系爭公寓大廈管理費收費標準（見本院卷第59頁，並參
  不爭執事項（二）所示），且其決議之收費標準與系爭檢送文
  件所示之收費標準，關於停車位每位收費標準有所不同。惟其
  後，系爭公寓大廈區分所有權人既已於87年4 月26日召開系爭
  區分所有權人會議，而為系爭公約條款之決議，衡諸上述之
  說明，被上訴人就系爭公寓大廈管理費之計收標準，即應依其
  後成立之系爭區分所有權人會議之決議辦理，不得再依第一次
  管理委員會之決議為之。是被上訴人另主張依第一次管理委員
  會決議，請求上訴人給付管理費，自屬無據。
３. 上訴人抗辯系爭公約條款第6 款之規定意旨為系爭公寓大廈
    所有之地下一樓出租營業之前，均不必依系爭公約條款第3
    、4 、5 款繳納管理費，並不可採。
（1）按本社區管理費用應由全體住戶依權狀坪數，暫定每坪繳
     交新臺幣50元。停車場管理費暫定每車位須繳交新臺幣30
     0 元。凡未進住之空屋及一樓店面及建設公司仍未售出之
     房屋，均比照全額繳交。地下依樓商店俟其正式營業時，
     再另訂收費標準，但不得低於現行收費標準。系爭公約條
     款第3 、4 、5 、6 款定有明文。且由系爭公約第6 款已
     經明言不得低於「現行收費」標準之文義以觀，足見系爭
     公約條款就如系爭不動產一、二之系爭公寓大廈可供商店
     使用之地下一樓，於實際供店面營業使用之前，當無不收
     繳任何管理費之意，甚為明確。否則，倘如上訴人所辯，
     於出租營業之前，不必計收管理費，則何來出租營業前之
     「現行收費」標準可言？
（2）參酌系爭公約條款第5 款規定，空屋或未售出之房屋仍應
     全額繳納管理費乙節，當可認定：系爭公約條款針對管理
     費之計收，不考慮系爭公寓大廈各區分所有權人對於專有
     部分是否已為使用收益、或專有部分已經發揮其預期之經
     濟效用。基於解釋法規命令、契約條款應符合條款精神一
     致性之原則，系爭公約條款第6 條所謂「營業後另訂收費
     標準」之規定，當不得反面解讀為「營業前不必繳納管理
     費」之規定，僅能解為於營業前仍應按系爭公約條款第3、
     4 款規定繳納管理費。若於營業後，因地下一樓區分所有
     權人已可獲取較大之經濟效益，且因公開對外營業將影響
     系爭公寓大廈之生活環境，故須另行訂定較高收費標準，
     收取管理費用，始能與系爭公約條款第5 款之規定體系一
     致。
（3）再者，公寓大廈之向住戶收繳之管理費，乃係用以支應公
     寓大廈環境、管理委員會行政管理、維護費用，通常均係
     由區分所有權人按其專有部分或約定專用部分比例收取，
     無論區分所有權人是否實際使用其專有部分或約定專用部
     分，公寓大廈均仍須支出相關管理、維護經費。是不論區
     分所有權人是否實際利用或由專有部分、約定專有部分獲
     得使用利益，均須繳納管理費應屬常態。因此，未使用收
     益者毋庸繳納或減免者，應屬例外、變態之事實，自應由
     主張例外、變態事實之當事人負舉證責任。查上訴人抗辯
     系爭公約條款第6 款，於系爭區分所有權人會議決議之初
     所定意旨，即為無營業則不必繳納管理費，自應由上訴人
     就此事實，負舉證之責任。然上訴人就此未提出證據以實
     其說，自難採信。
（4）依上所論，上訴人抗辯系爭公約條款第6 款之規定意旨為
     系爭公寓大廈所有之地下一樓出租營業之前，不必依系爭
     公約條款第3 、4 、5 款繳納管理費，自無所據，殊為明
     確。
（二）依系爭公約條款，被上訴人得請求上訴人給付之積欠管理
      費金額應為88萬7000元，逾此範圍之請求，應屬無據。
１. 上訴人抗辯系爭不動產一，依系爭公約條款第4 款規定，應
    以19個車位，各400 元為標準，計收管理費，並不可採。
（1）按系爭公約條款第3 款係規定：本社區管理費用應由全體
     住戶依其權狀坪數，每坪繳交新臺幣50元。由是可見，系
     爭公寓大廈之區分所有權人，應就其專有部分之權狀坪數
     ，繳納管理費，甚為顯然。由系爭不動產一之土地登記謄
     本（見原審卷第131 頁）記載可知，系爭不動產一所登記
     之主要建物用途為商業用，附屬建物用途則為自用儲藏室
     ，而建物所有權部則記載為上訴人所共有，顯見系爭不動
     產一應屬上訴人所專有，而屬上訴人就系爭公寓大廈區分
     所有之專有部分，甚為明確。是故，自應依系爭公約條款
     第3 款，以每坪50元計收管理費。
（2）又系爭不動產一之使用執照所記載之建物用途亦為店舖、
     自用儲藏室（見原審卷第98頁），足徵上訴人依照專有部
     分之標準計收管理費，而不依停車位標準計收管理費，應
     無違誤。
（3）再者，系爭不動產一之前係出租松青超市作為開設超級市
     場之店面使用，其後松青超市雖然退租，然僅荒廢而未曾
     規劃作為他用而已，從未作為停車場使用等情，亦為上訴
     人所不爭（見不爭執事項（四）所示）。是縱上訴人辯稱
     依照使用執照竣工圖面所容許之用途，系爭不動產一得規
     劃為停車位使用屬實，然因系爭不動產一並未供為停車場
     使用，上訴人空言抗辯應依系爭公約條款第4 款所定停車
     位標準計收管理費，自屬無據。
２. 上訴人抗辯系爭公約條款違反誠信原則、禁止權利濫用原則
    ，就系爭不動產一、二之管理費應調整為每坪20元，每車位
    200 元計收管理費，系爭公約條款就系爭不動產一、二之規
    定，應僅於上開標準內為有效，要非可採。
（1）按公寓大廈管理條例規定公寓大廈應設置公共基金，該公
     共基金之主要來源之一即為區分所有權人依區分所有權人
     會議決議所繳納，用以支付共用部分之修繕、管理及維護
     ，觀諸該條例第18條第1 項、第10條第2 項規定至明。其
     立法意旨當係促使區分所有權人就其享受社區共用設施權
     利時，亦善盡其義務，藉以提昇社區之居住品質。惟因區
     分所有權人或住戶基於各別主、客觀因素之考量不一，致
     其等實際使用社區公共設施之頻率多寡及程度亦不可能相
     同，且因上開主、客觀因素隨時均有變動之可能，故欲逐
     一區別各區分所有權人或住戶對於各項公共設施之使用頻
     率或程度，而個別制定各區分所有權人應繳納管理費之金
     額，非僅耗時費事，不易求得客觀正確之計算標準，更容
     易造成區分所有權人間彼此錙銖必較、分裂對立之局面，
     此絕非現今社區住戶群體之福，亦非公寓大廈管理條例制
     定之初衷。次按公寓大廈管理條例第10條第2 項既規定：
     共用部分、約定共用部分之修繕、管理、維護，由管理負
     責人或管理委員會為之。其費用由公共基金支付或由區分
     所有權人按其共有之應有部分比例分擔之。但修繕費係因
     可歸責於區分所有權人或住戶之事由所致者，由該區分所
     有權人或住戶負擔。其費用若區分所有權人會議或規約另
     有規定者，從其規定，則區分所有權人會議或規約就共用
     部分或約定共用部分之修繕、管理、維護費用之收費標準
     與收取方式應如何設計，意思機關即有一定之自由形成空
     間，祇須於不違反公序良俗及法律強制禁止規定之前提下
     ，基於私法自治、團體自治及契約自由原則之精神，司法
     機關應予尊重，而不宜過渡干涉。
（2）經查，系爭公約條款第3 、4 款，就管理費計收方式，乃
     以系爭公寓大廈各區分所有權人權狀所載之專有部分面積
     、使用之停車位數量為基礎計算，此與公寓大廈管理條例
     第10條第2 項就公寓大廈共用、約定共用部分修繕，採取
     由各區分所有權人應有部分比例負擔之原則互相吻合，難
     認有上訴人所指，違反誠信原則、權利濫用原則之可言。
     是系爭公寓大廈之區分所有權人，以系爭區分所有權人會
     議決議，形成應按應有部分比例繳納管理費之系爭公寓大
     廈社區意志，且其決議之計算基礎，又未違反法律禁止規
     定或公序良俗，自不能逕指為無效。
（3）況且，公寓大廈共用部分、約定共用部分之修繕、管理、
     維護之費用，需由公共基金支付或由區分所有權人按其共
     有之應有部分比例分擔之，此揆諸上述公寓大廈管理條例
     第10條第2 項前段規定自明。現今公寓大廈管理費之用途
     ，包含委任或僱傭管理服務人之報酬，共用部分、約定共
     用部分之管理、維護費用或使用償金，有關共用部分火災
     保險費、責任保險費及其他財產保險費，管理組織之辦公
     費、電話費及其他事務費，稅捐及其他徵收之稅賦，因管
     理事務洽詢律師、建築師等專業顧問之諮詢費用，其他基
     地及共用部份等經常費用在內，乃屬眾所皆知之事。足認
     系爭社區管理費之繳納，不僅在於系爭社區住戶生活品質
     之提升，亦為確保社區之健全管理運作及各項設施之安全
     性，藉以維護公寓大廈建物及基地之價值及完整，而有益
     於全體區分所有權人，洵無疑義。是除經由社區規約或區
     分所有權人會議另行規範決議外，凡為該社區之區分所有
     權人或住戶，縱有因各人區分所有建物所在樓層位置致對
     部分公共設施之實際使用頻率較低，或基於個人事由致所
     有建物閒置而未能充分利用社區資源，均屬區分所有權人
     於取決於其個人之意思決定所肇致，更難期社區區分所有
     權人會議得依各個區分所有權人對於各項公共設施之使用
     頻率或程度，分別制定各區分所有權人應繳納管理費之金
     額。由是以察，上訴人以其等就系爭不動產一業已閒置未
     使用，擅指系爭公約條款管理費計收標準違反誠信原則、
     權利濫用原則，更屬無據。
（4）末按管理費之收繳，乃係為維持社區公共事務之正常運作
     為目的，且區分所有權人繳納管理費乃係社區之規約所為
     ，與某特定任期之管理委員會成員具體之公共事務執行行
     為，並無關聯。換言之，即便管理委員會未能盡責或未具
     體提供某特定區分所有權人應有之服務，亦與區分所有權
     人應繳納管理費之義務無涉。要之，區分所有權人繳交管
     理費，係依區分所有權人會議之決議行之，係本於區分所
     有權人間之法律關係，與管理委員會執行職務當否無關，
     即二者並非本於同一雙務契約而生，毫無關涉。區分所有
     權人不能以管理委員會有失職，進而拒繳管理費，或指摘
     公約管理費之計收標準有違反誠信原則，至為顯然。是縱
     上訴人主張被上訴人未替上訴人管理、維護系爭不動產一
     、二或所失職（實則被上訴人並無此義務，詳後述）屬實
     ，僅為被上訴人執行職務當否之問題，應在住戶會議要求
     原告改善，甚或依法訴追責任，尚不得執此作為系爭公約
     條款有關管理費之計收標準有失公平之依據。
３. 上訴人總計積欠管理費金額應為88萬7000元。
     經查，系爭不動產一全部為上訴人所共有，面積總計為24
     5 坪，且係區分所有之專有部分，已如上（二）１（1）
     論述明確，自應依系爭公約條款第3 款規定，以每坪50元
     計收管理費。而系爭不動產二面積為622 坪，設置停車位
     共29個，亦為上訴人共有之專有部分，亦如下述（三）２
     論明，故應依系爭公約條款第4 款規定，以每車位300 元
     計收管理費。依此計算上訴人自90年11月起至95年10月為
     止，應繳納之管理費總額應為125 萬7000元（計算式：｛
     （50元×245 坪）＋（300 元×29個車位）｝×60個月＝
     125 萬7000元）。又被上訴人自92年11月起每月，每月繳
     納1萬 元，共已繳納37萬元（見不爭執事項（四）所示）
     ，經扣除後，上訴人應尚積欠被上訴人管理費共88萬7000
     元（計算式：125 萬7000元－37萬元＝88萬7000元）。
（三）上訴人抗辯以支出之颱風復健費用（合計80萬元），超過
      原審判決認定之11萬2500元部分為抵銷，並非可採。
１. 按專有部分、約定專用部分之修繕、管理、維護，由各該區
    分所有權人或約定專用部分之使用人為之，並負擔其費用；
    共用部分、約定共用部分之修繕、管理、維護，由管理負責
    人或管理委員會為之，公寓大廈管理條例第10條第1 、2 項
    定有明文。系爭不動產一為上訴人之專有部分，已經認定如
    上（二）１（1） 所示，是其遭遇風災而優修繕必要時，自
    應由上訴人自行負擔其費用，毋庸贅言。
２. 次按所謂專有部分係指公寓大廈之一部分，具有使用上之獨
    立性，且為區分所有之標的者稱之；而共用部分則為公寓大
    廈專有部分以外之其他部分及不屬專有之附屬建築物，而供
    共同使用者稱之，此觀諸公寓大廈管理條例第3 條第3 、4
    款規定自明。由卷附系爭不動產二之建物登記謄本（見原審
    卷第135 頁以下）之記載可知，系爭不動產僅為系爭公寓大
    廈所屬系爭不動產三之區分所有權人及系爭不動產一之區分
    所有權人所共有，且應有部分為各萬分之5000（按即各1/2
    ），並為兩造所不爭執（見不爭執事項（三）所示）。又系
    爭不動產一、三之區分所有權人即為上訴人，並無系爭公寓
    大廈其他區分所有權人，亦為被上訴人所自認（同見不爭執
    事項（三）所示），且有系爭不動產一、三之建物登記謄本
    附卷足參（見原審卷第131 頁至134 頁），應可認定。是由
    系爭不動產二之所有權登記之方式以論，系爭不動產二之所
    有權全部實係登記為上訴人所有，已與一般公寓大廈專有部
    分之登記方式相符。再者，系爭不動產二與系爭公寓大廈地
    下二、三樓雖係共用1 個車道出口，但系爭不動產二連接車
    道本身有一個鐵捲門出口，且上訴人得自己使用出租系爭不
    動產二之停車位，被上訴人或其他住戶尚無法使用等情，為
    兩造所共是認（見不爭執事項（三）所示），且有上訴人於
    原審提出之系爭不動產二出口照片（見原審卷第77頁）所示
    現場情況可稽，應可明認。是由系爭不動產二現場實際使用
    之狀況、結構設計以觀，系爭不動產二亦係具有獨立性而僅
    供上訴人單獨使用之區分所有建物特定部分，非得供系爭公
    寓大廈其他區分所有權人共同使用者，是依公寓大廈管理條
    例第3 條第3 款之之規定，自應認係上訴人之專有部分無疑
    。故系爭不動產二遭遇風災而有修繕必要時，自應由上訴人
    自行負擔費用為之，彰彰明甚。
３. 經查，系爭不動產一、二於納莉、象神颱風來襲時淹水，上
    訴人曾自費支出80萬元，修繕復健系爭不動產一、二，其項
    目為如系爭修繕費用表所示，固為兩造所明認（件不爭執事
    項（六）所示）。然細譯系爭修繕費用表（見原審卷第82頁
    ）所列修繕項目，不外就系爭不動產一、二為清洗、抽水、
    清理廢棄物，衡諸上述１、２說明，自應由系爭不動產一、
    二之所有人即上訴人負擔。縱如上訴人所抗辯，其修繕行為
    同時亦使下述被上訴人應為管理之相鄰變電箱等公共設施或
    共同使用部分亦同受復建之利益，然亦不過被上訴人亦僅須
    按比例負擔部分修繕費用而已，甚為明確。是上訴人以其就
    系爭不動產一、二所支出之風災修繕費用，全數請求被上訴
    人負擔，並以之為抵銷，自屬無據。
４. 末查，系爭不動產一、二之範圍內，亦設置系爭公寓大廈社
    區住戶所共用之公共設施電信室、變電箱等約定共用部分，
    面積約為13坪左右。而系爭不動產一、二上方並有系爭公寓
    大廈所約定共用之系爭管線，為兩造所不爭執（見不爭執事
    項（三）、（六）所示），並有現場照片附卷可參（見原審
    卷第39頁、本院一卷第112 頁），應屬明確。依公寓大廈管
    理條例第10條第2 項之規定，此部分若有修繕必要，應由被
    上訴人負擔，固屬有據。惟上訴人支出之修繕費用，均係用
    於系爭不動產一、二範圍，其項目並無從區分何者用於約定
    共用部分、何者用於系爭不動產一、二專有部分等情，上訴
    人亦未舉證證明約定共用部分是否確有修繕必要、如何修繕
    、花費若干等情，亦為上訴人所自認（見本院一卷第135 頁
    書狀所載），已無從認定被上訴人就上述電信室、系爭管線
    等約定共用部分，確有應負擔之修繕費用存在。縱如上訴人
    所陳，約定共用部分確實因風災毀損而有修繕必要，且其所
    支出之費用，同時用於約定共用部分、系爭不動產一、二其
    專有部分，無從區分，則依上述公寓大廈管理條例第10條第
    1 、2 項之規定意旨觀之，上訴人所支出之修繕費用，自僅
    能按約定共用部分與系爭不動產一、二之空間比例，加以分
    擔，甚為明確。查系爭不動產一、二之總坪數約為867 坪（
    即系爭不動產一之245 坪加上系爭不動產二之622 坪），而
    共用部分之電信室等設備不過13坪，僅占不動產一、二之比
    例約1.5%而已。又系爭管線僅位於系爭不動產一、二之屋頂
    上方，由卷附照片（見原審卷第39頁以下）所占空間（按並
    非平面面積）衡情不過10% ，以此計算，被上訴人須負擔之
    災後修繕費，應不過9 萬2000元之譜（計算式：80萬×（1.
    5%＋10%） ＝9 萬2000元）。被上訴人於原審因而概算願以
    11萬2500元為度自認為其應負擔之額，原審判決並認上訴人
    得以之抵銷系爭公寓大廈之災後復建款，自無不當。上訴人
    上訴意旨仍執陳詞，抗辯應再以超過11萬2500元部分，就被
    上訴人請求之管理費再為抵銷云云，自非可採。
七、從而，被上訴人依系爭公約條款，請求上訴人給付管理費88
    萬7000元，為有理由，應予准許；逾此部分之請求，即屬無
    據，應予駁回。且被上訴人敗訴部分，其假執行之聲請亦失
    所附麗，應併予駁回。原審就超過上開應准許部分，為上訴
    人敗訴之判決，並為假執行之宣告，自有未洽，上訴意旨就
    此部分指摘原判決不當，求予廢棄改判，為有理由，爰依法
    改判如主文第2 項所示。至上開應准許部分，原審判命上訴
    人給付，並依職權為假執行之宣告，核無違誤，上訴意旨就
    此部分仍執陳詞，指摘原判決不當，求予廢棄，為無理由，
    其上訴自應予駁回。
八、本院並依職權確定本件之訴訟費用額為3 萬0071元（包括被
    上訴人預繳之第一審裁判費1 萬2682元＋上訴人預繳之第二
    審裁判費1 萬7389元），並諭知按各自勝敗比例依主文第3
    項由兩造各自負擔（上訴人負擔比例計算式：上訴人敗訴部
    分金額88萬7000元÷被上訴人起訴聲明請求金額117 萬3000
    元＝0.76，小數點第二位以下四捨五入）。是上訴人應負擔
    之金額為2 萬2854元（計算式：3 萬0071元×0.76＝2 萬28
    54元，元以下四捨五入），而應賠償被上訴人訴訟費用之差
    額即為5465元（計算式：上訴人應負擔部分2 萬2854－上訴
    人預繳裁判費1 萬7389元＝5465元）。
九、本件事證已臻明確，兩造之其餘主張、陳述或攻擊防禦方法
    ，經核與判決之結果不生影響，爰不一一論述，併此敘明。
十、據上論結，本件上訴為一部有理由，一部無理由，依民事訴
    訟法第436 條之1 第3 項、第449 條第1 項、第450 條、第
    79條、第87條第1 項，判決如主文。
中    華    民    國    97    年    3     月    14    日
                  民事第三庭  審判長法  官  鍾任賜
                                    法  官  施月燿
                                    法  官  王沛雷
以上正本證明與原本無異。
本件判決不得上訴。
中    華    民    國    97    年    3     月    19    日
                                    書記官  桂大永


司法院資訊處製作；財團法人民間司法改革基金會備份。
